臺灣高等法院民事判決　　　　　　　　　　　　　　　　九十三年度上字第二一號
　　上　訴　人　乙○○
　　訴訟代理人　鍾儀婷律師
　　被上訴人　　甲○○
　　訴訟代理人　廖修譽律師
當事人間請求返還價金事件，上訴人對於中華民國九十二年十一月四日臺灣桃園地方
法院九十一年度重訴字第五一八號第一審判決提起上訴，本院於九十三年十月九日言
詞辯論終結，判決如下：
    主      文
上訴駁回。
第二審訴訟費用由上訴人負擔。
    事實及理由
一、按本件被上訴人於原審係先位主張其向原審共同被告陳光湧購買系爭房地，由上
    訴人及原審共同被告陳進漢出面以陳光湧名義參與訂約，其並已依約交付自備款
    新台幣（下同）九百六十萬元，分別由陳進漢、乙○○收受兌領，詎陳光湧未能
    依約履行，伊已解約，爰依買賣契約解除後之回復原狀、隱名合夥人類推適用出
    名合夥人責任及合夥人補充連帶責任之規定，請求其等三人連帶給付伊九百六十
    萬元加計法定遲延利息，並備位主張如認陳光湧未訂立系爭買賣契約，而係由陳
    進漢以陳光湧名義訂立，系爭買賣契約因陳光湧否認而未生效力，由上訴人、陳
    進漢分別受領之五百六十萬元及四百萬元之自備款，即屬不當得利，則上開五百
    六十萬元部分，應依不當得利及隱名合夥人類推適用出名合夥人責任及合夥人補
    充連帶責任規定，由上訴人、陳光湧、陳進漢負連帶給付之責，上開四百萬元部
    分，則應由陳進漢、陳光湧依不當得利及表見代理之規定，由陳進漢、陳光湧負
    共同給付之責。原審駁回被上訴人之先位聲明，就備位聲明部分，則認被上訴人
    依不當得利請求上訴人、陳進漢分別返還五百六十萬元、四百萬元為有理由，而
    駁回被上訴人其餘請求。被上訴人就其敗訴部分（即先位聲明全部、備位聲明中
    關於合夥責任及連帶責任、表見代理）部分、陳進漢就其敗訴部分，均未據其聲
    明不服，而已告確定，則依被上訴人備位之訴對上訴人依不當得利請求部分，其
    訴訟標的就陳光湧、陳進漢即非必須合一確定，而上訴人復係主張基於關於其一
    人所生事項（已解除其與陳光湧就系爭房地間之買賣契約）而為上訴，其上訴效
    力自不及於他共同被告陳光湧、陳進漢，本院僅就被上訴人備位聲明中關於上訴
    人應否依不當得利返還五百六十萬元乙節為審究，合先敘明。
二、本件被上訴人起訴主張：伊由伊父古新水（已歿）代理，於民國（下同）八十三
    年八月二十四日購買屬於地主即陳光湧與祥生建設股份有限公司（下稱祥生公司
    ）合建所分配之保留戶即系爭房地，並由上訴人與祥生公司負責人陳進漢出面以
    陳光湧名義簽訂系爭買賣契約，約定房地總價二千一百六十萬元，伊並已依約以
    一百萬元現金、由古新水簽發之票面金額為三百萬元及五百六十萬元支票各乙紙
    ，分別交予在簽約現場之祥生公司員工、陳進漢及上訴人以為自備款之交付，其
    中五百六十萬元之支票由上訴人背書兌領，另三百萬元支票則經訴外人簡彩雲背
    書兌領後匯入陳進漢帳戶內，詎系爭買賣契約實非陳光湧所訂立，並因陳光湧否
    認而未生效力，系爭房地所有權迄未能移轉登記予伊，則上訴人受領之五百六十
    萬元自備款，即屬不當得利，應返還予伊等語。本件原審判決上訴人應依不當得
    利給付被上訴人五百六十萬元加計法定遲延利息，被上訴人於本院則為駁回上訴
    之聲明。
三、上訴人則以：伊係因產權問題，欲解除八十三年間伊與祥生公司及陳光湧間就系
    爭房地所簽訂之另件買賣契約（下稱前買賣契約），渠等同意解約，並表示另有
    他人承買，遂約定於八十三年八月二十四日至祥生公司售屋工地辦公內辦理解約
    手續，由伊攜前買賣契約及陳光湧先前交付之切結書原本退還予祥生公司及陳光
    湧，並由渠等註明作廢，而由陳光湧交付古新水所簽發之系爭五百六十萬元支票
    以代解約款之交付，並非由被上訴人交付，系爭房地亦非伊轉賣予被上訴人，是
    伊受領支票並無不當得利等語，資為抗辯，而聲明廢棄原判決不利於伊之部分，
    駁回被上訴人第一審之訴及假執行之聲請。
四、查被上訴人係由其父古新水代理，以二千一百六十萬元之價格簽立系爭買賣契約
    ，購買系爭房地，並已依約以一百萬元現金、由古新水簽發之票面金額為三百萬
    元及五百六十萬元支票各乙紙，交付九百六十萬元自備款，其中五百六十萬元之
    支票由上訴人背書兌領，另三百萬元支票則經訴外人簡彩雲背書兌領後匯入陳進
    漢帳戶內，而上訴人則前與陳光湧、祥生公司亦就系爭房地訂有前買賣契約乙節
    ，為兩造所不爭執，並有被上訴人提出之系爭買賣契約、繳款證明契約及單據（
    即原證二）、支票正反面、土地及建物登記謄本為證（見原審卷第八至二三、三
    五至四十、五一至五二頁），及陳光湧出具予上訴人之切結書、新竹國際商業銀
    行龍潭分行匯款單、支出傳票在卷為憑（見原審卷第四一、一０一至一０三頁）
    ，堪信被上訴人此部分之主張為真實。
五、被上訴人復主張系爭買賣契約實非陳光湧所訂立，並因陳光湧否認而未生效力，
    上訴人受領之五百六十萬元，應依不當得利返還予其等語，則為上訴人所否認，
    並以前詞置辯。是本院所應審究者，核為系爭買賣契約之簽訂，是否為陳光湧所
    明知或得其授權？上訴人取得系爭五百六十萬元有無法律上原因？被上訴人得否
    請求返還？
六、經查：
  (一)系爭買賣契約當事人欄內雖有「陳光湧」之簽名、蓋章，其繳款證明契約及單據
    上亦有「陳光湧」之印文（見原審卷第十一、十八頁、三七頁反面），惟陳光湧
    否認其曾簽訂系爭買賣契約或收受系爭現金或支票，亦否認系爭買賣契約上其簽
    名及印章之真正，並陳稱其係以總價一千九百六十萬元出賣系爭房地予上訴人，
    已收受七百六十萬元，而陳進漢處雖有其印章，但其從未授權祥生公司人員代理
    其簽約，該公司有刻包括其在內之地主印章使用，但僅限辦理土地過戶，不包括
    與第三人訂立買賣契約，依合建契約地主分到之部分，如與買受人簽訂買賣契約
    時，賣方只寫地主，系爭買賣契約係有人冒用其名義簽訂等語（見原審卷第六六
    頁）。參酌陳光湧及其餘地主等八人與建商陳進漢所簽訂之合建契約書第三條「
    分配房屋之辦法」（見原審卷第一五一頁反面）係約定：「本合建建築雙方各得
    百分之五十：：：房屋價款則每月結算一次（售價由雙方簽字同意），乙方（即
    建商）所分得百分之五十部分再由甲方（即地主）任意抽取一間別墅」，且該合
    建契約書上陳光湧之印文與系爭買賣契約上陳光湧之印文亦不同，有該合建契約
    書在卷足稽（見原審卷第一五一至一五五頁），足見系爭房地既為陳光湧之地主
    保留戶，其與上訴人簽約出售在前，嗣後如有轉售，亦應由陳光湧之名義簽約用
    印，且遍觀前開合建契約書內容，地主並無授權他人代簽買賣契約之約定，即不
    足以系爭買賣契約上有陳光湧之印文，即得遽謂係陳光湧簽訂或授權予祥生公司
    簽訂，是被上訴人於原審備位主張系爭買賣契約非陳光湧本人或陳光湧授權他人
    所簽訂乙節，即非全不足採。
  (二)證人即被上訴人之母、古新水之妻邱滿妹亦於原審九十二年六月十七日審理時到
    庭證稱：當初房屋蓋好部分結構體，是祥生公司小姐與伊等接洽，八十三年八月
    九日簽約時上訴人及陳進漢都有在場，伊等先在契約上及收款明細上蓋章，承辦
    小姐告以拿去給地主陳光湧蓋章，約二十分鐘左右，章蓋好了就交給伊，伊在現
    場交付了現金一百萬元給現場之陳進漢、乙○○及建設公司小姐，在八月二十四
    日伊交付二張支票也是同樣情形，錢交了以後，他們與乙○○如何處理，伊不清
    楚等語（見原審卷第一一二頁），於本院審理時亦證稱當時伊及伊夫一起至建商
    工地辦公室，第一次伊先給一百萬元現金，交給陳進漢，隔了不到十天，再給支
    票，當時陳進漢、上訴人均在場等語（見本院卷第四一至四三頁），足徵陳光湧
    當時並未在簽約現場，亦未曾出面與被上訴人之父母為議價、簽約或用印行為，
    否則即由地主陳光湧逕行出面與被上訴人締約即已足，要無由售屋小姐另告以拿
    去給地主蓋章之理，益見系爭買賣契約非陳光湧簽約，或經陳光湧授權他人簽約
    ，堪認被上訴人主張陳光湧未簽訂或授權簽訂系爭買賣契約等語屬實。又雖系爭
    買賣契約實際簽約日應為八十三年八月二十四日，而同年月九日係交付現金一百
    萬元之日，此觀卷附繳款證明契約及單據及系爭買賣契約記載甚明，惟證人邱滿
    妹就房屋鑰匙是自何處取得亦曾陳明記不得（見原審卷第一一三頁），惟且簽約
    日距其於原審及本院為證述之時已間隔近九年及十年之久，記憶容有錯誤，然其
    證稱上訴人於簽約時在場，及當時不知地主有無在場之情節則同，其證言自堪憑
    採，尚難以此日期上之出入即認其證言不足取。
  (三)上訴人固辯稱其係因產權問題，欲解除前買賣契約，經祥生公司及陳光湧同意解
    約，並表示另有他人承買，而約定於八十三年八月二十四日至祥生公司售屋工地
    辦公內辦理解約手續云云。然查上訴人亦另謂其覺得系爭房屋空間太小不適合工
    廠倉庫或住家使用，遂表示想解約（見原審卷第一四三頁），就其所稱解約原因
    先後顯有不同，就有無解約乙節，即有疑義；其復於原審先謂系爭房地乃祥生公
    司說古新水要買，其即與祥生公司解約，由祥生公司退五百六十萬元，祥生公司
    與其接觸者即陳進漢，所有資料包括解約書都是祥生公司拿去等語（見原審卷第
    六六頁），嗣又改稱系爭簽約日期上訴人陳光湧本人在場，其與祥生公司、陳光
    湧辦完解約後在現場等，待系爭買賣契約簽完後才由陳光湧、陳進漢交支票給其
    ，其並將切結書及前買賣契約原本交予陳光湧云云，就解約後文件交予何人，由
    何人與之接洽，前後不一，所辯亦屬有疑，蓋陳光湧與陳進漢二人既分別為地主
    、建商，上訴人要無於供述時，未能明確區分係將原買賣契約交予與何人之理，
    其辯稱係因其認知解約對象為祥生公司及陳光湧，自未細究何人辦理解約及交付
    系爭支票，故初始係為上開陳述云云，尚難憑信。參以陳光湧並未至簽約現場，
    已如前述，益見上訴人上開抗辯稱簽約時陳光湧在場，系爭五百六十萬元支票乃
    陳光湧交予其，其並將切結書及前買賣契約原本交予陳光湧云云，為不足取。
  (四)上訴人復辯稱切結書及加註作廢之前買賣契約均在陳光湧處，應由陳光湧提出前
    買賣契約云云。惟依卷附切結書（見原審卷第四一頁）內容「一、本建物地約壹
    坪左右未清楚分割將建物地完成，地主負責買方獲得完整權狀為憑。二、按照福
    龍東帝編號Ａ地建築前未徵收道路空地約壹拾坪左右、權利全歸買方永久通行
    使用」及係於八十三年八月九日由上訴人及陳光湧簽訂等情以觀，如陳光湧確有
    同意解除前買賣契約並轉而售予被上訴人，要無須於被上訴人交付訂金即現金一
    百萬元之同日，再出具切結書予上訴人保證系爭房地產權之理，益見上訴人主張
    前買賣契約業經解除，系爭五百六十萬元乃陳光湧交付予其之解約金云云，要難
    憑信。是上訴人辯稱已與陳光湧解除契約云云，既經陳光湧否認，其復未能提出
    可供調查審認已解除前買賣契約之證據，上開切結書內容復僅足認定系爭房屋基
    地有部分產權及使用權未清楚如何解決，亦非關解約之約定，所辯即無所據。
  (五)上訴人另抗辯稱因解約所取得之支票三紙，除系爭五百六十萬元外，另有陳進漢
    所簽發之二十四萬八百四十元及二十萬元之支票，乃因祥生公司部分經計算後，
    本應退還伊四十四萬餘元，惟因祥生公司售屋小姐謂其代為辦理解約，收取二十
    萬元佣金，故請陳進漢開立二紙支票，除二十四萬餘元支票由伊兌現外，另二十
    萬元交售屋小姐由訴外人黃曾玉英提示，固據其提出上開三紙支票為佐（見本院
    卷第六二至六四頁）。惟查依上訴人所述，其因解約取回者，僅六百零四萬八百
    四十元，與陳光湧供陳係自上訴人處受領七百六十萬元乙節不符，且其間有高達
    一百五十餘萬元之差距，衡諸常情，上訴人要無於祥生公司、陳光湧另已覓得買
    主，且以高於其所買受價格出售時，猶甘受鉅額損失解約之可能。況上訴人所交
    付予陳光湧之款項非小，數百萬元之款項，其竟謂不記得交付若干，應係如數收
    回云云，益見其抗辯業經與陳光湧解除前買賣契約，系爭五百六十萬元係解約款
    云云，為不可採。至於另二紙支票交付之緣由，因係陳進漢所簽發，亦不足認與
    前買賣契約之解除有關，此復為陳進漢所否認，上訴人復未能另舉證以實其說，
    所辯即難信為真。至於上訴人另提出其與陳進漢之錄音譯文（見本院卷第一二四
    頁），並經本院當庭履勘錄音帶，確有「如沒有解約的話，我怎麼敢賣給他」之
    話語。惟陳進漢係證稱其意乃謂「如果鍾先生沒有解約的話，怎有權利敢賣古先
    生」（見本院卷第一一八頁），亦難為上訴人有利之認定。
  (六)上訴人再抗辯稱陳光湧知悉系爭房屋售予被上訴人後，無積極反對之意思表示，
    且加以默認，故其有表見代理之行為，應負授權人之責任云云。惟此為陳光湧否
    認，並陳稱其係簽約後一個多月始經祥生公司告知此事，已難認陳光湧應依民法
    第一百六十九條負授權人責任；至於陳光湧於知情後雖長期未為反對之意思表示
    或於知道系爭房地經被上訴人出租亦未為追究，惟此消極之不作為，並不足據以
    認定其已承認系爭買賣契約，再依被上訴人與陳光湧之對話錄音譯文，其內容核
    係事後被上訴人向陳光湧查詢經過，並探詢可否由雙方協調善後解決之道，陳光
    湧則表示：「（那他用你的名義賣給我們，你都不知道？）我不知道：：：我只
    知道我沒有跟你簽約」、「本來就跟我沒有關係，所以你那天跟我講，我也很莫
    名其妙：：：」、「所以你今天跟我好好談，我們就是默認了，房子就是賣出去
    ，賣給誰我也不管，我交給你，你尾款給我就好了，你我都是受害者，你自備款
    付出去，我尾款一千兩百萬沒拿到，你我都受害，還沒交屋之前你也不能動（見
    原審卷第五四、五五頁），益見陳光湧於簽訂系爭買賣契約時並不知情，且有問
    題尚待解決，自難認有何默認之情事。
  (七)系爭五百六十萬元支票業經上訴人背書兌領為其所自認，有支票反面影本在卷足
    資佐證，是其有得利之事實堪予認定，而其抗辯係基於與陳光湧、祥生公司解約
    得款，並非不當得利乙節，並不足取，且系爭買賣契約因未經陳光湧承認而不生
    效力，亦已如前述，則上訴人無法律上原因而受利益，致被上訴人受有損害，被
    上訴人依不當得利法律關係請求上訴人返還系爭票款五百六十萬元，洵屬有據。
    至於上訴人以其係由他人交付支票，非直接受領，依票據關係，非不當得利云云
    ，然縱系爭五百六十萬元支票係由祥生公司小姐或他人自古新水處取得後交予上
    訴人，惟此一行為容屬一單純之代為交付支票之事實行為，尚非前手轉讓予後手
    執票人之票據行為，且被上訴人之父交付系爭五百六十萬元支票之原因既不存在
    ，被上訴人受有之損害，與上訴人之受有利益，自有直接因果關係，上訴人此部
    分抗辯，容屬有誤。
七、綜上所述，被上訴人本於不當得利法律關係，請求上訴人應給付五百六十萬元及
    自起訴狀繕本送達之翌日即九十二年四月三十日起至清償日止，按年息百分之五
    計算之利息，自屬有據，應予准許。則原審就上開部分為上訴人敗訴之判決。於
    法即無不合。上訴意旨指摘原判決不當，求予廢棄改判，為無理由，應予駁回。
八、本件事證已臻明確，兩造其餘攻擊防禦方法，經本院審酌後，核與本件判決結果
    無影響，爰不逐一論述，附此敘明。
據上論結，本件上訴為無理由，依民事訴訟法第四百四十九條第一項、第七十八條，
判決如主文。
中　　　華　　　民　　　國　　九十三　　年　　　十一　　　月　　　十　　日
                              民事第十七庭
                                  審判長法  官  黃  騰  耀
                                        法  官  許  文  章
                                        法  官  黃  莉  雲
正本係照原本作成。
如不服本判決，應於送達後二十日內向本院提出上訴書狀，其未表明上訴理由者，應
於提出上訴後二十日內向本院補提理由書狀（均須按他造當事人之人數附繕本）上訴
時應提出委任律師或具有律師資格之人之委任狀；委任有律師資格者，另應附具律師
資格證書及釋明委任人與受任人有民事訴訟法第四百六十六條之一第一項但書或第二
項（詳附註）所定關係之釋明文書影本。
中　　　華　　　民　　　國　　九十三　　年　　 十一 　　月　　 十七 　　日
　　　　　　　　　　　　　　　　　　　 書記官   秦  仲  芳
附註：
民事訴訟法第四百六十六條之一（第一項、第二項）：
對於第二審判決上訴，上訴人應委任律師為訴訟代理人。但上訴人或其他法定代理人
具有律師資格者，不在此限。
上訴人之配偶、三親等內之血親、二親等內之姻親，或上訴人為法人、中央或地方機
關時，其所屬專任人員具有律師資格並經法院認為適當者，亦得為第三審訴訟代理人
。
